最高法院民事判決　　　　　　　九十四年度台上字第三一一號
　　上　訴　人　戊○○
　　　　　　　　　　　　148.
　　　　　　　　甲○○
　　　　　　　　乙○○
　　　　　　　　丁○○
　　　　　　　　丙○○
　　共　　　同
　　訴訟代理人　徐南城律師
　　被 上訴 人　鴻舜慈建設股份有限公司
　　法定代理人　黎忠舜
上列當事人間請求履行契約事件，上訴人對於中華民國九十三年
七月二十日台灣高等法院第二審更審判決（九十二年度上更(二)字
第二四○號），提起上訴，本院判決如下：
    主  文
原判決除假執行部分外廢棄，發回台灣高等法院。
    理  由
本件上訴人主張：伊與被上訴人簽訂提供土地合作興建房屋契約
書（下稱合建契約書），由被上訴人在伊共有（應有部分各五分
之一）之坐落台北縣汐止市○○段五二一號土地（下稱系爭土地
）上興建十二層房屋，約定就房屋部分（含陽台、平台、花台、
水箱、樓梯間及公共分擔面積），兩造立體對分，規劃、設計均
由被上訴人為之。被上訴人興建完竣後，於民國八十四年五月二
十九日交付房屋，伊發現並未按合建契約書第三條之約定，依地
形美觀及雙方有利原則設計興建，致土地未獲充分利用，造成伊
分得房屋建坪及停車位暨公共設施比率減少情形，被上訴人就此
自應負債務不履行之損害賠償責任等情，爰依民法第二百二十七
條、第二百十六條之規定，求為命被上訴人給付伊各新台幣（下
同）一百五十二萬七千二百六十七元並加計自八十四年五月三十
日起算法定遲延利息之判決。（第一審判決命被上訴人給付上訴
人各九十一萬四千零三十七元及其利息，而駁回上訴人其餘請求
，兩造各就其不利部分提起第二審上訴。）
被上訴人則以：系爭土地未獲充分利用，係依合建契約書第三條
之約定，為兼顧地形美觀原則所致，且該約定所謂雙方有利原則
亦不等同於完全利用土地，若為完全利用土地而將方正格局房屋
變更為狹長尖型，將使房價鉅跌，於兩造反而不利；又伊對選任
之建築師指示「依地形美觀及雙方有利原則」設計，並無不當，
且上訴人推薦之建築師陳文龍亦參與該設計，況規劃設計時，在
伊公司任職之上訴人乙○○、丙○○對設計從無異議，就上訴人
應受之分配已有詳細之計算，故伊無可歸責之事由，自不負債務
不履行之損害賠償責任。縱伊應負賠償責任，因訂立合建契約書
者尚有訴外人施美鳳，上訴人亦僅得對伊請求二分之一之賠償等
語，資為抗辯。
原審將第一審所為上訴人勝訴部分之判決廢棄，改判駁回其此部
分之訴，並維持第一審所為上訴人敗訴部分之判決，駁回其上訴
，無非以：上訴人於八十一年六月二十九日與被上訴人及施美鳳
訂立合建契約書，由上訴人提供所有系爭土地交由被上訴人與施
美鳳出資興建，約定就房屋部分（含陽台、平台、花台、水箱、
樓梯間及公共分擔面積），由雙方立體對分，被上訴人已於八十
四年一月二十五日興建完竣，並於同年五月二十九日交付房屋。
合建契約書第三條係約定「依地形美觀及雙方有利原則設計」，
非記載或強調必須充分使用基地達百分之百之面積，顯然上訴人
於立約時，即同意被上訴人為符合地形美觀，得彈性予以規劃，
尚非僅限將系爭土地蓋滿以「充分使用」，始謂對「雙方有利」
。系爭土地地形狹長，合作興建之房屋為方正格局，經建築後尚
留有一小三角空地，參酌一般坊間售屋廣告均強調格局方正為造
形美觀，如將所餘小三角空地蓋滿，將使原本格局方正屋型變為
狹長尖型，難認對整棟房屋之造形美觀無影響，亦容易影響房價
。又鑑定人張啟蒙建築師陳稱，系爭土地地形很難依約定立體對
分，為兼顧此一約定，益徵合建契約書所謂「顧慮地形美觀及雙
方有利原則」，非以最大可建面積為判斷基準，而應優先考慮是
否符合美觀及對雙方是否有利並可達十二層以上建築。上訴人僅
以系爭土地未按最大可建面積建築，使土地未能充分利用，指摘
被上訴人未依約履行，自有未合。本件合建案之建築師係由任職
被上訴人公司之上訴人乙○○接洽陳文龍建築師再委由同事務所
之楊禧祥建築師負責。依楊禧祥建築師之證言，可知被上訴人已
指示其應按建築法規依「地形美觀」及「雙方有利」之原則設計
，致小三角空地未蓋滿。楊禧祥建築師所為規劃設計係考慮契約
所定立體對分約定而為，其採方正格局之設計，要難認有違兩造
「地形美觀及雙方有利原則」之約定。又經台北市建築師公會鑑
定，固認「依建築技術規則，樓地板面積、騎樓、陽台、平台、
及屋頂突出物容許建築面積均有其規定，原設計人部分並未充分
使用之（即使用土地）」，惟該鑑定報告係以法定可得建築之建
蔽率、容積率計算，自不得據以認被上訴人委任建築師規劃設計
本件合建案時，違反兩造約定之原則。建築之美觀，固屬仁智之
見，上訴人所提他件建築圖，與本件情形並不相同。且依建築專
業考量，以方正格局較可為空間利用，成本亦較低，如蓋滿角地
，費用增加，雖然銷售面積增加，但市場上銷售可能有問題，銷
售上較為不利各情，分別經證人即楊禧祥、陳文龍建築師結證在
卷。兩造簽約後，乙○○即在被上訴人公司任職至八十一年十二
月為止，並居中介紹系爭土地鄰地地主與被上訴人簽立合建契約
，嗣並代表上訴人處理與被上訴人間相關事務，為上訴人所不否
認。而各鄰地地主在變更後建築執照取得前，已在建築平面圖上
具體指定各人分配之房屋，並協議「地主經指定後之房屋，其總
值如與原合建契約有價差時，依原合建契約精神互相找補之……
本圖經取得建築執照後，若尺寸或面積稍有調整，各合建地主所
分配得到之總值及差額再做計算，以建築執照所核准之圖說為準
……」，且各地主所分配房屋總值係由乙○○製表供各地主參考
等情，有被上訴人提出之地主分配房屋明細表及所附建築平面圖
可按，該平面圖已明白顯示角地並未建築，則乙○○既然負責製
作分配表，要無不知建築師設計規劃時並未將角地蓋滿之事實，
證人楊禧祥亦證稱曾與兩造三方一起討論設計方案等語甚明，益
徵乙○○應明知並參與本件合建案之規劃，其知悉且同意角地未
蓋滿之規劃設計，效力自及於上訴人，上訴人自不得據以主張角
地無法與他人合建而受有損害。張啟蒙建築師固陳稱：目前仍有
空間可以達到要求，如把陽台蓋出來即可解決等語，亦即依目前
規劃之設計，只要被上訴人將陽台蓋出來，仍可達利用百分之百
之建蔽率、容積率。惟被上訴人於八十三年一月二十五日將上訴
人分得房屋面積計算表及平面圖交由乙○○確認，乙○○於同月
二十八日簽名，該計算表及平面圖已載明上訴人所提供合建之土
地可分得該棟房屋面積及依平面圖計算出不足之面積，並由被上
訴人按上訴人可得面積與實際面積計算差額，交付面額一百五十
萬元支票為不足面積之補償費，由乙○○簽收。至上訴人於交屋
時簽立交屋驗收移交清冊第十八條所載：「地主保留按合建契約
應分配房屋之清算權，俟清算完成後，地主依合建契約的約定可
得之正確坪數，雙方同意另行結算，不受本移交影響。」，應係
交屋後實際登記面積不及乙○○所簽認按建築圖計算之面積時，
上訴人仍保留依約請求補償之權利而言，上訴人迄未能證明其實
際所分配之面積與乙○○簽認之面積有所不足，渠等請求被上訴
人賠償不足面積之損害，於法自有未合。兩造合建案原僅規劃設
計五個停車位，嗣合併鄰地建築，依法應設計二十六個停車位，
實際設計為二十八個停車位，為兩造所是認。而原規劃之車道經
過騎樓，嗣則以被上訴人購買之五二二號土地為車道，足見法定
停車位增加，實係合併鄰地建築及被上訴人購買土地供車道使用
所致，建築師公會未考慮上情，以上訴人所提供土地可建最大面
積占全部合建土地面積比率計算其可受分配停車位為六點八個，
尚不足為有利上訴人之判斷。本件合建於變更建築執照後，乙○
○收受不足面積補償款時，並未就停車位另為保留，兩造於合併
鄰地建築時，就停車位亦未另為約定，斟酌乙○○確為被上訴人
撮合鄰地地主合併建築，建築基地擴大，被上訴人另購土地供為
車道各情，堪認被上訴人所稱因乙○○對土地開發有功於公司，
而按原約定多給二點五個停車位，乙○○對停車位之計算並不爭
執，始確認房屋分配面積表並收受面積不足補償款等語，非不足
採信。被上訴人既已依兩造約定之「地形美觀及雙方有利」之原
則為建築，並已交付房屋及停車場，要無給付不完全之情形，上
訴人依債務不履行法律關係請求賠償損害，洵屬無據，不應准許
等詞，為其判斷之基礎。
惟查上訴人係主張依兩造合建契約約定，被上訴人交付與伊之房
屋面積、停車位不足，公共設施比率亦減少等情，依債務不履行
之法律關係請求被上訴人賠償損害。而建築是否美觀，為仁智之
見；本件合建經台北市建築師公會鑑定結果，認「依建築技術規
則，樓地板面積、騎樓、陽台、平台、及屋頂突出物容許建築面
積均有其規定，原設計人部分並未充分使用之（即使用土地）」
云云；張啟蒙建築師亦陳稱：目前仍有空間可以達到要求，如把
陽台蓋出來即可解決等語，即依目前規劃之設計，只要被上訴人
將陽台蓋出來，仍可達利用百分之百之建蔽率、容積率各情，既
為原判決所是認，則被上訴人未充分利用土地建築，是否符合「
地形美觀及雙方有利原則」規劃設計，即非無疑。乃原審未說明
依據及詳加研求，徒以房屋方正格局較易銷售及前揭情詞並楊禧
祥建築師之陳述，遽謂被上訴人業依兩造約定之「地形美觀及雙
方有利」之原則為建築，已不無判決理由前後矛盾及不備之違法
。又系爭土地若未充分利用以為建築，則依約應分配與上訴人之
房屋，是否亦受影響而有分配不足之情形，尚滋疑義。本件合建
既經交屋（包括停車位），被上訴人交付之房屋、停車位等，面
積多寡，應可確定。原審未詳加調查審認或送請鑑定，竟以上訴
人未證明實際受分配之面積與乙○○簽認之面積有不足情形，即
認上訴人雖保留清算（結算）權，仍不得請求賠償，亦欠允洽。
再者，兩造簽訂合建契約後，因有訴外人土地加入合建而變更設
計，系爭合建契約之約定則無變動，似為雙方所不爭。則停車位
之分配，仍應依合建契約之約定為之，非以原設計之車位數計算
上訴人可受分配之車位，乃當然之解釋。原審以原設計僅五個車
位，嗣增加為二十六個（實際規劃為二十八個），係訴外人土地
加入合建及被上訴人購買土地供車道使用所致，認上訴人僅多分
配二點五個停車位，並有可議。上訴論旨，指摘原判決不當，求
予廢棄，非無理由。
據上論結，本件上訴為有理由。依民事訴訟法第四百七十七條第
一項、第四百七十八條第二項，判決如主文。
中　　華　　民　　國　九十四　年　　二　  月　二十四　日
                      最高法院民事第二庭
                          審判長法官  蕭　亨　國
                                法官  楊　鼎　章
                                法官  陳　淑　敏
                                法官  劉　福　來
                                法官  鄭　玉　山
      本件正本證明與原本無異
                                      書  記  官
中　　華　　民　　國　九十四　年　　三　　月　　九　　日
                                                   Ａ
